【裁判字號】    95,勞上,7
【裁判日期】    951017
【裁判案由】    給付退休金
【裁判全文】
臺灣高等法院臺中分院民事判決           95年度勞上字第7號
上  訴  人
即反訴原告  財團法人中華基督教福音信義會
法定代理人  丙○○
訴訟代理人  林瓊嘉律師
被上訴人
即反訴被告  甲○○
            丁○○
            乙○○
上列三人共同
訴訟代理人  林家進律師
上列當事人間請求給付退休金事件，上訴人對於民國95年2月24
日臺灣臺中地方法院94年度勞訴字第109號第一審判決提起上訴
，並提起反訴，本院於95年10月3日言詞辯論終結，判決如下：
    主      文
上訴駁回。
反訴原告之訴駁回。
第二審訴訟費用由上訴人負擔。
反訴訴訟費用由反訴原告負擔。
    事實及理由
壹、兩造聲明：
甲、上訴人方面：
一、上訴聲明：求為判決：(一)原判決廢棄。(二)上廢棄部分，被上
    訴人在第一審之訴駁回。(三)第一、二審訴訟費用由被上訴人
    負擔。(四)如受不利判決，願供擔保，請准宣告免於假執行。
二、反訴聲明：求為判決：(一)請准判決「82年 8月15日財團法人
    中華基督教福音信義會董事會決議」及「同工退休辦法」暨
    退休金請求權均無效。(二)反訴費用由反訴被告負擔。
乙、被上訴人方面：
一、上訴之答辯聲明：求為判決：(一)上訴駁回。(二)第二審訴訟費
    用由上訴人負擔。
二、反訴之答辯聲明：求為判決：(一)反訴原告之訴駁回。(二)反訴
    訴訟費用由反訴原告負擔。
貳、兩造爭執要旨：
一、被上訴人主張：被上訴人甲○○係自59年7月1日起，在上訴
    人所屬東勢施恩堂任職，計至83年7月1日奉准退休時止，年
    資為24年；被上訴人丁○○係自64年7月1日起，先後在上訴
    人所屬和平佈道所、頌恩堂服務，計至83年7月1日奉准退休
    時為止，年資為19年；被上訴人乙○○係自66年 9月28日起
    ，在上訴人所屬四平加恩堂任職，計至85年8月1日奉准退休
    時為止，年資為18年；且被上訴人三人之配偶均尚健在，依
    上訴人財團法人中華基督教福音信義會同工退休辦法規定對
    已屆退休年齡之傳道人，服務滿20年 (含中華基督教福音信
    義會同宗派各教會服務年資）退休者，每月發給退休金新台
    幣（下同）21,000元（本人15,000元，有配偶者加發 6,000
    元），服務未滿20年已屆65歲者，依該辦法甲項第 1條服務
    年資比例計算，另依該辦法甲項第3條第1款每月發給房租津
    貼6,000元，並依該辦法第4條規定上開金額每年依軍公教調
    薪幅度調整之計算後，被上訴人三人各年度每月應領之退休
    金及房租津貼金額應如附表一所示，詎上訴人於被上訴人三
    人退休後，並未依上開標準按月足額發給退休金及房租津貼
    ，被上訴人三人於本件起訴以前，近5年內（即自89年9月起
    至94年 9月止）每月應領、實領、短領之金額如附表二所示
    （上訴人於原審所提出之附表一、二，於本院已有更正），
    爰依上開退休辦法及僱傭關係提起本訴，請求上訴人在該短
    領金額範圍內，同原審請求之金額（未追加請求）如數給付
    並加給遲延利息，並陳明願供擔保，請准宣告假執行。
二、上訴人則以：(一)、上訴人與被上訴人間並無勞僱關係存在。
    尤以上訴人係成立於80年9月2日，之前與被上訴人三人更無
    勞僱關係存在，被告無退休金給付之義務。(二)、上訴人捐助
    章程第16條規定，董事會議需逾二分之一董事出席，一般議
    案需全體董事二分之一以上始議決，有關財產與變更用途及
    章程修訂之修訂之擬議，應有全體董事六分之五同意行之，
    82年 8月15日董事會議紀錄決議通過同工退休辦法，當時董
    事共九名，該次董事會議僅刑明祥、林淑琴、乙○○、張憲
    文、張岳政五位董事出席，並作出議決財產之處分，有違反
    章程，且被上訴人甲○○為當時上訴人之董事長，被上訴人
    乙○○為當時上訴人之董事，被上訴人本身即為制訂退休辦
    法之當事人，其所主張之退休辦法係決議退休金之來源為出
    售上訴人之部分土地，作為退休金財源，此舉顯然因違反強
    制或禁止規定及上訴人捐助章程規定暨社會公平正義，亦當
    然無效，被上訴人無請求權。(三)、縱非當然無效，伊以該會
    議決議及通過之辦法及請求權有上開違反捐助章程、公益、
    利益迴避等事實，依民法第64條規定，提起反訴，請求宣告
    該82 年8月15日財團法人中華基督教福音信義會董事會決議
    及同工退休辦法暨退休金請求權均無效等語作為抗辯。
參、程序方面：
    按第二審提起反訴，非經他造同意，不得為之。但於某法律
    關係之成立與否有爭執，而本訴裁判應以該法律關係為據，
    並請求確定其關係者，不在此限，民事訴訟法第446條第2項
    第1款定有明文，本件被上訴人係依「82年8月15日財團法人
    中華基督教福音信義會退休辦法」之法律關係為請求，而上
    訴人對該退休辦法是否有效成立為爭執，本訴之裁判應以該
    退休辦法是否應宣告無效為據，則上訴人反訴請求宣告該退
    休辦法無效，以確定其關係，依前開法條之規定，應予准許
    其提起反訴。
肆、實體方面：
甲、反訴方面：
一、本件被上訴人係依「82年 8月15日財團法人中華基督教福音
    信義會退休辦法」之法律關係為請求，而上訴人對該退休辦
    法是否有效成立為爭執而提起上開反訴，以確定其關係，自
    應先就反訴為判決，合先敘明。
二、反訴原告主張：反訴原告捐助章程第16條規定，董事會議需
    逾二分之一董事出席，一般議案需全體董事二分之一以上始
    議決，有關財產與變更用途及章程修訂之擬議，應有全體董
    事六分之五同意行之，82年 8月15日董事會議紀錄決議通過
    同工退休辦法，當時董事共九名，該次董事會議僅甲○○、
    林淑琴、乙○○、張憲文、張岳政五位董事出席，並作出議
    決財產之處分，有違反章程，且反訴被告甲○○為當時反訴
    原告之董事長，反訴被告乙○○為當時反訴原告之董事，反
    訴被告本身即為制訂退休辦法之當事人，其所主張之退休辦
    法係決議退休金之來源為出售反訴原告之部分土地，此舉違
    反訴原告之捐助章程，依民法第64條規定，提起反訴。
三、按財團法人，係以財產之集合為基礎之他律法人，與社團法
    人，係以人之集合基礎之自律法人，設有總會、會員大會等
    意思機關者，自有不同。故民法第五十六條關於社團總會決
    議之撤銷與無效之規定，即無適用於財團法人之餘地。又民
    法第六十四條規定：「財團董事，有違反捐助章程之行為時
    ，法院得因主管機關、檢察官、或利害關係人之聲請，宣告
    其行為為無效。」從而財團董事會議違反其捐助章程之規定
    ，改選董事及董事長，而對之提起宣告該董事行為為無效之
    訴者，自應以為改選行為之董事為被告（最高法院82年度台
    上字第3168號判決參照）。查上開董事會決議行為之董事為
    甲○○、林淑琴、乙○○、張憲文、張岳政五位董事，為反
    訴原告自認之事實，而反訴原告係以刑明祥、乙○○、丁○
    ○等三人為反訴被告，自非適格之當事人，故反訴原告之訴
    顯無理由，應予駁回。
乙、本訴部份：
一、被上訴人主張被上訴人甲○○係自59年7月1日起，在東勢施
    恩堂任職，計至83年7月1日奉准退休時止，年資為24年；被
    上訴人丁○○係自64年7月1日起，先後在和平佈道所、頌恩
    堂服務，計至83年7月1日奉准退休時為止，年資為19年；被
    上訴人乙○○係自66年 9月28日起，在四平加恩堂任職，計
    至85年8月1日奉准退休時為止，年資為18年；且被上訴人三
    人之配偶均尚健在，依財團法人中華基督教福音信義會同工
    退休辦法規定對已屆退休年齡之傳道人，服務滿20年（含中
    華基督教福音信義會同宗派各教會服務年資）退休者，每月
    發給退休金新台幣（下同）21,000元（本人15,000元，有配
    偶者加發6,000元），服務未滿 20年已屆65歲者，依該辦法
    甲項第 1條服務年資比例計算，另依該辦法甲項第3條第1款
    每月發給房租津貼6,000元，並依該辦法第4條規定上開金額
    每年依軍公教調薪幅度調整之計算後，被上訴人三人各年度
    每月應領之退休金及房租津貼金額應如附表一所示，上訴人
    於被上訴人三人退休後，並未依上開標準按月足額發給退休
    金及房租津貼，被上訴人三人於本件起訴以前，近 5年內（
    即自89年9月起至94年9月止）每月應領、實領、短領之金額
    如附表二所示等事實，已據被上訴人提出之「82年 8月15日
    財團法人中華基督教福音信義會董事會決議」、「同工退休
    辦法」、附表一、附表二等件為證，且為上訴人所不爭執（
    見本院卷第162頁簡化爭點協議），自堪信為真實。
二、惟被上訴人主張其得請求被告給付上述短少之退休金，則為
    上訴人所否認，並以前詞置辯。經查：
  (一)上訴人雖又以反訴請求宣告該董事會決議及退休辦法無效，
    然反訴已經本院駁回，有如前述。次按財團董事所為法律行
    為違反法律之強制或禁止規定者，係民法第七十一條規定，
    其行為原屬無效，固無待於法院之宣告而為無效，有如前述
    ，惟依上訴人之主張事實係反訴原告捐助章程第16條規定，
    董事會議需逾二分之一董事出席，一般議案需全體董事二分
    之一以上始議決，有關財產與變更用途及章程修訂之修訂之
    擬議，應有全體董事六分之五同意行之，82年 8月15日董事
    會議紀錄決議通過同工退休辦法，當時董事共九名，該次董
    事會議僅甲○○、林淑琴、乙○○、張憲文、張岳政五位董
    事出席，並作出議決財產之處分，有違反章程，且被上訴人
    甲○○為當時之董事長，被上訴人乙○○為當時之董事，被
    上訴人本身即為制訂退休辦法之當事人，程序上違反利益迴
    避原則；決議內容：退休金之來源，係以處分財團登記之財
    產（土地），作為給付來源；違反捐助章程規定，然財團董
    事違反上開利益迴避、捐助章程，均非屬法律行為違反法律
    之強制或禁止規定，縱有違反財團捐助章程之規定，仍非民
    法第七十一條所訂違反法律強制或禁止規定。上訴人主張該
    82 年8月15日財團法人中華基督教福音信義會董事會決議」
    及通過之「同工退休辦法」當然無效云云，亦無所據，核非
    可採。
  (二)上訴人又以各地方教會人事、財產獨立，傳道人自聘，薪資
    、勞保自付，為申辦勞健保而掛名於財團法人中華基督教福
    音信義會申報，被上訴人三人與上訴人無約僱關係，故被上
    訴人三人分別任職東勢施恩堂、和平佈道所、頌恩堂、四平
    加恩堂均係中華基督教福音信義會下轄之地方教會，並非隸
    屬於上訴人，被上訴人不得請求伊給付退休金，縱然認為被
    上訴人可以請求退休金，然上訴人既成立於80年9月2日，被
    上訴人主張之年資當從82年 8月制訂之「財團法人中華基督
    教福音信義會同工退休辦法」之日起計算，之前之年資不能
    列入計算云云。惟查：
  (1)依上訴人79年4月1日所訂之捐助章程（見原審卷第37頁）第
    二條規定：本會以在台灣各地設立教會，闡揚聖道廣傳福音
    為宗旨。第四條規定本會財產均係【中華基督教福音信義會
    】捐款購置，惟部份財產於購置時因國籍關係，將之暫置財
    團法人基督教台灣信義會、財團法人台灣中國基督教信義會
    及財團法人中華基督教福音信義會或其他信徒私人名義下．
    ．．於本會完成財團法人之設立登記後，【更名為本會所有
    】。及台灣省政府民政廳80年1月2日函甲○○先生，准其申
    請設立財團法人中華基督教福音信義會一案備查，可證上訴
    人之捐助人為中華基督教福音信義會。被上訴人等原任牧師
    之東勢施恩堂、和平佈道所、頌恩堂、四平加恩堂原均係中
    華基督教福音信義會設立之地方教會，於上訴人為財團法人
    設立登記後，其中華基督教福音信義會相關財產均已更名為
    上訴人所有，足以證明被上訴人三人分別任職東勢施恩堂、
    和平佈道所、頌恩堂、四平加恩堂均係中華基督教福音信義
    會宗服務之傳道人。再被上訴人等原任牧師之東勢施恩堂、
    和平佈道所、頌恩堂、四平加恩堂既均係中華基督教福音信
    義會所設立之地方教會，此亦有被上訴人丁○○提出中華基
    督教福音信義總會所發之聘書（見原審卷第31－32頁）、中
    華基督教福音信義會出具之准予退休函（見原審卷第42頁）
    、被上訴人乙○○提出中華基督教福音信義會出具准予退休
    函（見原審卷第41頁）、上訴人出具准予退休函（見原審卷
    第43頁）、被上訴人甲○○提出中華基督教福音信義總會出
    具之准予退休函（見原審卷第47頁）可憑。
  (2)被上訴人有依上開經中華基督教福音信義會董事會決議通過
    之「財團法人中華基督教福音信義會同工退休辦法」為本件
    之請求，該退休辦法既係上訴人董事會議通過之辦法，規範
    上訴人所屬同工傳道人於退休時與上訴人間關於退休金請領
    之權利義務，具有契約之性質，在該退休辦法未被變更或廢
    止以前，自仍有拘束上訴人之效力，又依該辦法之規定，只
    要是服務滿20年【含本宗（指中華基督教福音信義會宗）各
    教會服務年資】退休之傳道人或服務未滿20年已屆65歲之退
    休之傳道人即為該退休金辦法之合法請求人，此與東勢施恩
    堂、和平佈道所、頌恩堂、四平加恩堂究現隸屬於中華基督
    教福音信義會或財團法人中華基督教福音信義會無關，亦與
    各地方教會人事、財產是否獨立，傳道人是否自聘，薪資、
    勞保是否自付均無涉，且已明定財團法人中華基督教福音信
    義會因捐贈各教會之財產成立財團法人中華基督教福音信義
    會，在財團法人成立以前原任職財團法人中華基督教福音信
    義會宗之服務年資均應計入，而被上訴人三人均係財團法人
    中華基督教福音信義會宗退休之傳道人，併計上訴人成立以
    前在財團法人中華基督教福音信義會宗教會任傳道人之服務
    之年資，核屬有據，上訴人上開抗辯均不可採。
五、綜上所述，被上訴人三人屬上訴人82年 8月15日董事會通過
    之財團法人中華基督教福音信義會同工退休辦法第一條所定
    服務滿20年（含本宗各教會服務年資）退休之傳道人或服務
    未滿20年已屆65歲退休之資格，則渠等依該辦法請求上訴人
    給付短少之退休金，核屬有據，又被上訴人三人本於該退休
    辦法計算結果，如附表一、二所示，上訴人並不爭執（見本
    院卷第 162頁簡他爭點筆錄），被上訴人請求如附表短少金
    額範圍內，即請求上訴人給付被上訴人甲○○ 762,045元、
    丁○○676,537元、乙○○644,073元，並均自訴狀繕本送達
    翌日即94年9月24日起至清償日止，按週年利率百分之5計算
    之利息，為有理由，應予准許。原審判命上訴人如數給付，
    並為假執行及免為假執行之宣告，於法並無不合。上訴意旨
    指摘原判決不當，求予廢棄改判，為無理由，應予駁回其上
    訴。又上訴人所提反訴亦無理由，應予駁回。
六、二造其餘攻擊防禦方法，經審酌後，核與判決結果不生影響
    ，爰不一一贅述，併此敘明。
據上論結，本件上訴及反訴均為無理由，依民事訴訟法第449條
第1項、第78條判決如主文。
中    華    民    國    95    年    10    月    17    日
                    民事第三庭審判長法  官  陳照德
                                    法  官  曾謀貴
                                    法  官  蔡王金全
以上正本係照原本作成。
如對本判決上訴，須於收受判決送達後20日內向本院提出上訴書
狀，其未表明上訴理由者，應於提出上訴後20日內向本院提出上
訴理由書（須按他造人數附具繕本）。
上訴時應提出委任律師為訴訟代理人之委任狀。具有民事訴訟法
第466條之1第1項但書或第2項之情形為訴訟代理人者，另應附具
律師及格證書及釋明委任人與受任人有該條項所定關係之釋明文
書影本。
                                    書記官  許麗花
中    華    民    國    95    年    10    月    20    日
                                                      Ｂ


司法院資訊處製作；財團法人民間司法改革基金會備份。
